最高法院刑事判決　　　　　　　九十六年度台上字第八二九號
上　訴　人　甲○○
　　　　　　乙○○
上 列一 人
選任辯護人　劉意律師
上列上訴人等因違反槍砲彈藥刀械管制條例等罪案件，不服台灣
高等法院台南分院中華民國九十五年十一月二十二日第二審判決
（九十五年度上訴字第一Ｏ三六號，起訴案號：台灣雲林地方法
院檢察署九十五年度偵字第一七五號），提起上訴，本院判決如
下：
    主  文
原判決撤銷，發回台灣高等法院台南分院。
    理  由
本件原判決認定上訴人乙○○與簡明助（業經第一審判刑確定）
係上訴人甲○○所營遊藝場之員工兼任司機。甲○○並將雲林縣
斗六市○○路○段四四七號之住處二樓房間提供予乙○○與簡明
助二人居住。詎甲○○於不詳時、地，以不詳方式取得可擊發子
彈具有殺傷力之制式半自動手槍、改造手槍各一支、具殺傷力之
制式子彈十顆、土造子彈二十顆，以及仿半自動手槍主要組成零
件之金屬槍身（不含扳機）、撞針座、滑套（不含槍機與撞針）
等物（下稱系爭槍、彈及主要組成零件），並藏放在其上開住處
二樓房間抽屜內，而未經許可無故持有之。甲○○於民國九十四
年八、九月間某日，囑乙○○、簡明助，負責保管上開槍、彈及
零件事宜，乙○○、簡明助乃基於持有之共同犯意聯絡，與甲○
○共同持有上開槍、彈及槍枝零件。嗣甲○○懷疑女友許閒雅與
郭松賢私通款曲，而萌傷害及剝奪他人行動自由之犯意，教唆乙
○○、簡明助二人，前往嘉義縣大林鎮教訓郭松賢，並設法押回
斗南鎮交與甲○○當面質問。乙○○與簡明助即於九十四年十二
月二十一日晚間某時許，由乙○○持鋁棒一支、簡明助持上開改
造手槍一支，乙○○並電請友人「廖朝偉」（未據檢察官起訴）
一同前往嘉義縣大林鎮○村里○○路一二一之十七號找郭松賢，
並由乙○○強拉郭松賢上車，郭松賢不從，乙○○遂持鋁棒毆打
郭松賢，簡明助則以已上膛之手槍對準郭松賢，喝令不得抵抗，
使郭松賢受有「左前臂挫傷、右膝擦傷」之傷害。郭松賢因恐不
測趁機躲進屋內將大門上鎖，始未被強押上車。乙○○與簡明助
見狀復共同基於恐嚇、毀損之犯意聯絡，對屋內之郭松賢恫稱：
要將之拖到山上埋掉等語，以加害生命之事恐嚇郭松賢，致生危
害於安全。繼以鋁棒等物砸毀郭松賢所有之自用小客車車窗玻璃
（毀損部分未據告訴）後，方離開現場等情。因而維持第一審所
為依想像競合犯關係論處上訴人二人共同未經許可持有手槍，及
依牽連犯關係從一重論處上訴人甲○○教唆共同以非法方法剝奪
人之行動自由未遂；上訴人乙○○共同以非法方法剝奪人之行動
自由未遂罪刑，駁回上訴人等及檢察官在第二審之上訴。固非無
見。惟查：(一)按槍砲彈藥刀械管制條例第七條第四項，係將持有
與寄藏手槍罪為分別之處罰規定，而寄藏與持有，均係將物置於
自己實力支配之下，僅寄藏必先有他人之持有行為，而後始為之
受寄代藏而已。本件原判決事實認定：上訴人甲○○自不詳時日
起，無故持有系爭槍、彈及主要組成零件，並於九十四年八、九
月間某日，囑乙○○、簡明助負責保管事宜等旨，似揭吳、簡二
人寄藏上述槍、彈。則上訴人乙○○與簡明助究係基於為甲○○
寄藏保管之意思而藏放上述槍、彈？抑或基於共同未經許可持有
槍、彈之意思，而將上述槍、彈藏放於其住處？以上疑點與上訴
人二人所犯罪名有關，原審未詳加調查審究明白，遽行判決，尚
嫌調查未盡。(二)按教唆犯係指僅有教唆行為者而言，如於實施犯
罪行為之際，當場有所指揮，且就其犯罪實施之方法，以及實施
之順序，有所計畫，以促成犯罪之實現者，則其擔任計畫行為之
人，與加工於犯罪之實施初無異致，即應認為共同正犯，而不能
以教唆犯論。原判決認定上訴人甲○○有教唆上訴人乙○○與簡
明助為傷害及剝奪郭松賢行動自由未遂犯行。但卷查共同被告簡
明助於偵查中以證人身分具結證稱：「（問：你們有無使用過被
搜到這些槍及子彈？）有，只有去嘉義縣大林鎮找『阿賢』談判
那一次。那一次是因為甲○○的女朋友許閒雅（綽號小雅），背
著甲○○和阿賢（郭松賢）交往，被我老板甲○○知道，所以甲
○○叫乙○○來找我及廖朝偉去大林鎮把郭松賢押回來，並且把
阿賢捉出來打。……九十四年十二月初乙○○……開車到我家裡
來載我，……，到斗六市老板甲○○住的地方去拿槍下來……，
要押阿賢」（見偵字第一七五號卷第七十三頁、第七十四頁）；
上訴人乙○○於偵查中亦證稱：「是甲○○叫我和簡明助去打郭
松賢，還叫我們二個人把郭松賢押回來」（見同上偵卷第二Ｏ五
頁）等語。是乙○○等人當天「攜槍」前往，究係何人授意而為
？上訴人甲○○於唆使傷害及妨害自由後，是否曾就乙○○等人
實施傷害、妨害自由之方法及順序，有所計畫及指揮，以促成犯
罪之實現？此攸關甲○○所為，究係為共同正犯，亦或為教唆犯
。原審未深入究明，釐清真相，逕行判決，洵有證據調查未盡及
判決理由不備之違法。(三)原判決事實認定上訴人乙○○與簡明助
受上訴人甲○○教唆，於九十四年十二月二十一日晚間某時，分
持鋁棒及改造手槍一支，對郭松賢為傷害及妨害自由未遂之犯行
乙節，係以共同被告乙○○、簡明助與被害人郭松賢之證詞為其
依據。然簡明助於偵查中供稱：「因為甲○○的女朋友許閒雅（
綽號小雅），背著甲○○和阿賢（郭松賢）交往，被我老板甲○
○知道，所以甲○○叫乙○○來找我及廖朝偉去大林鎮把郭松賢
押回來，並且把阿賢捉出來打。……我從我家拿一支棒球棍，就
和他出來，到斗六市老板甲○○住的地方去拿槍下來……，就到
東西向快速道路接廖朝偉，廖朝偉也有帶一支棒球棍」（見同上
偵卷第七十三頁、第七十四頁）；於第一審法院則陳稱：「（問
：為何乙○○說廖朝偉有一起去？）第二次是我們二人（指與乙
○○）一起去，第三次是我們三人（指與乙○○、廖朝偉）一起
去」、「第一次是乙○○說他自己去找郭松賢輸贏，第二次是我
與乙○○一起去，第三次是我們三個一起去砸郭松賢的車子」（
見第一審卷第二十六頁、第二二六頁背面）。則上訴人甲○○教
唆之對象，除乙○○與簡明助外，有無包括廖朝偉？廖朝偉有無
參與傷害、剝奪行動自由未遂之犯行？上訴人乙○○與簡明助所
為傷害、剝奪行動自由之犯行，究係一次為之，或有先後多次之
數行為？原判決對此攸關犯罪事實認定之事項，未詳予查究，致
事實尚屬未明，本院無從為適用法律當否之判斷，併有可議。(四)
被告之自白，須非出於強暴、脅迫、利誘、詐欺、疲勞訊問、違
法羈押或其他不正方法，且與事實相符者，始得採為認定其犯罪
事實之證據，刑事訴訟法第一百五十六條第一項定有明文。此項
證據能力之限制，係以被告之自白必須出於自由意思之發動，用
以確保其真實性，茍其自白係以不正方法取得，且與該不正方法
間具有因果關係時，不問施用不正方法之人是否為有訊問權人，
亦不論被施用者是否即為被告，且不以當場施用為必要，舉凡足
以影響被告自由意志所為之自白，均應認為不具任意性，方符憲
法所揭示「實質正當法律程序」之意旨。又被告若前已遭受不正
方法，且有具體明確之證據足以證明其所受之強制確已延續至其
後應訊之時，則該嗣後應訊時之自白，即難謂有證據能力。是被
告於司法警察詢問時之自白，有無以不正方法取得？該等不正方
法之強制性，是否確已延伸至檢察官偵訊時？審理事實之法院，
遇有被告提出非任意性之抗辯時，應先於其他事實而為調查，如
未加以調查，遽行採為有罪判決所憑證據之一，即有違背證據法
則之違法。原判決認定系爭槍、彈及主要組成零件為上訴人甲○
○所有，係採信共同被告乙○○、簡明助偵查中之供詞，資為論
據。但查共同被告簡明助於第一審供稱：「當時我交保在外，警
察去我家找我，要我配合他們。我也不知道是什麼，他們就說乙
○○說槍是我老板的，叫我要好好配合他們，不然要栽槍給我。
」、「（問: 做筆錄之前，警察跟你說什麼？）他們說好好配合
，等一下檢察官就讓你回去了。」、「當時我姐姐有在旁邊，我
姐姐可以作證，警方有恐嚇要栽槍的事。」（見第一審卷第二二
五頁背面、第二二九頁、第二三八頁）。而證人即簡明助之姐簡
婉靜於原審證稱：「（九十五年）一月二十日警察到我家時，簡
明助在樓上睡覺，警察要我請簡明助下來。警察問簡明助郭松賢
的住處在哪裡，叫簡明助帶他們去。簡明助說不知道，之後警察
拿乙○○的筆錄要簡明助配合，如果不配合的話，要讓簡明助開
庭時當庭收押。」（見原審卷第一一九頁）。觀諸共同被告簡明
助係於九十五年一月二十日十四時起至十五時五十分止應警詢問
後，旋於當日十九時三十分被解送至檢察官偵查訊問（見偵字第
一七五號卷第六十二頁、第六十九頁），距警詢製作完成筆錄之
時間，相隔未逾四小時，則共同被告簡明助之警詢供詞是否出於
司法警察以不正方法所取得？茍確係司法警察以不正方法取得，
該不正方法之強制性是否確已延續至檢察官偵訊時？即有待查明
釐清。此攸關該共同被告於偵查中之自白有無證據能力之認定，
且屬對於上訴人甲○○之利益有重大關係之事項，自有調查之必
要性。乃原審對此抗辯，未遑調查審認，根究明白，且對於共同
被告簡明助上開抗辯是否可取，於理由中未置一詞，自有調查職
責未盡及理由欠備之違誤。(五)現行刑法第二條第一項明文規定：
「行為後法律有變更者，適用行為時之法律。但行為後之法律有
利於行為人者，適用最有利於行為人之法律。」惟此「法律變更
」與法律修正之概念有別；所謂法律變更應係指因法律修正而「
刑罰」有實質之更異而言（如修正後新舊法法定本刑輕重變更或
犯罪構成要件寬嚴不同），始有依上開規定為準據法而比較適用
新法或舊法之問題。如新舊法處罰之輕重仍然相同（例如僅形式
上修正法律用語或條次移列），並無有利或不利之情形，即無適
用上開規定為比較之餘地，自應依一般法律適用之原則，適用現
行、有效之裁判時法。原判決理由貳、三之(四)既認上訴人甲○○
教唆之犯罪，被教唆者均有附諸實行，不論依修正前後之刑法第
二十九條規定，均應論以教唆犯，並無有利或不利之情形。則依
上述說明，自無適用刑法第二條第一項規定之餘地，而應逕行援
引現行有效之裁判時法第二十九條規定，為其依據。乃第一審判
決據上論結欄適用修正前刑法第二十九條，為論處上訴人教唆犯
之依據，原審未予糾正，仍予維持，自欠允當。以上或為上訴意
旨所指摘，或為本院得依職權調查之事項，應認原判決有撤銷發
回更審之原因。原判決說明上訴人等不另為無罪諭知部分，及上
訴人等被訴傷害（教唆傷害）、恐嚇部分，因公訴意旨認與發回
部分有裁判上一罪關係，基於審判不可分原則，併予發回。
據上論結，應依刑事訴訟法第三百九十七條、第四百零一條，判
決如主文。
中　　華　　民　　國　九十六　年　　二　　月　　八　　日
                      最高法院刑事第十二庭
                          審判長法官  池　啟　明
                                法官  王　居　財
                                法官  郭　毓　洲
                                法官  韓　金　秀
                                法官  黃　梅　月
      本件正本證明與原本無異
                                      書  記  官
中　　華　　民　　國　九十六　年　　二　　月　 十三 　日
                                                z
